臺灣高等法院臺中分院民事判決　九十一年度上易字第一九二號
　　上　訴　人　乙○○
　　訴訟代理人　甲○○
右當事人間請求分割共有物事件，上訴人對於中華民國九十一年四月十二日臺灣彰化
地方法院八十九年度訴字第一二九六號第一審判決提起上訴，本院判決如左：
　    主　    文
上訴駁回。
第二審訴訟費用由上訴人負擔。
    　事　    實
甲、上訴人方面：
一、聲明：求為判決：(一)原判決廢棄。(二)駁回被上訴人在第一審之訴。
二、陳述：除引用原判決書之記載外，補稱：
  (一)按土地因合併申請複丈者，應以同一地段、地界相連、使用分區及使用性質均相
    同之土地為限，地籍測量實施規則第二百二十四條第一項前段定有明文。經查系
    爭二筆土地（彰化縣福興鄉○○段三一七地號、三一七之十三地號）並非相連，
    中間隔有上訴人單獨所有之土地（同段三一七之一二），此為兩造及原審認定之
    事實，據此，上訴人表示不同意二筆合併分割，因系爭二筆土地又非地界相連，
    並無法合併分割，業經函請彰化縣鹿港地政事務所釋復屬實。原審未查，卻准予
    合併分割，認事用法，容有違誤，應予廢棄。
  (二)再按法院裁判分割，須以協議分割不成為要件，查上訴人在原審即堅決否認兩造
    有協議分割過，為此有必要通知被上訴人本人到庭陳述意見，以符事實。
  (三)原判決固以華聲企業發展鑑定公司鑑定報告作為補償依據，惟系爭土地行情應為
    一坪六萬多元，鑑定價額只有二萬多元，其鑑定價額顯然偏低，難以令人折服，
    應另囑託別家再行鑑價。
  (四)上訴人主張將原判決附圖所示編號Ａ面積一二六平方公尺土地分歸上訴人所有，
    編號Ｂ面積四四平方公尺土地及編號Ｃ面積八二平方公尺土地分歸被上訴人所有
    ，上訴人並補償被上訴人新臺幣五十萬元，且願將同段第三一七之十二地號土地
    贈與被上訴人所有。如上述方案不為被上訴人接受，則主張將系爭土地（含第三
    一七之十二地號）變賣分割分配價金，因如經由拍賣取得整筆土地之人，產權單
    一，整筆好利用，避免土地細分，於社會經濟有利，且兩造按持分分配價金亦較
    為公平。又或將系爭土地持分分成四等分，如分配前面（臨道路）者，僅能分得
    四分之一；分得後面者，取得四分之三，分得前面者不須再補償後面，此方案亦
    符公平原則。
  (五)系爭土地由上訴人繳清台灣土地銀行彰化分行本息計十三萬七千四百二十元，免
    得為銀行強制拍賣，足證系爭土地實際上為上訴人購買，被上訴人之父甲○○主
    張均由其購買，與事實不符，附此陳明。
三、證據：除援用原審立證方法外，補提土地登記謄本、地籍圖謄本、不動產買賣契
    約書影本、彰化縣鹿港地政事務所函、律師函等各一件、收據影本二件為證；另
    聲請傳訊被上訴人本人，暨聲請向彰化縣鹿港地政事務所及內政部函查系爭二筆
    土地能否合併分割，並聲請由中華民國企業技術鑑定委員會就系爭土地另作鑑價
    。
乙、被上訴人方面：
一、聲明：求為判決：駁回上訴。
二、陳述：除引用原判決書之記載外，補稱：
  (一)本件在起訴前兩造確實協議分割不成，不僅可由兩造在原審之陳述意旨足窺，且
    本件在進入訴訟程序之前亦先經彰化地院簡易庭調解（八十九年度彰簡字第一一
    七號），卷載明甚，是上訴人要求被上訴人親自到庭陳述，應無必要。
  (二)上訴人雖主張伊不同意分割系爭二筆土地，但查民法第八百二十三條第一項規定
    ，共有物除因物之使用目的不能分割或契約訂有不分割之期限外，各共有人得隨
    時請求分割共有物，故上訴人該主張並無理由。
  (三)本件可以合併分割：
    1.按二筆土地共有人相同，且其應有部分均為二分之一，法院准予合併分割，有
      先例可循（最高法院六十六年度台上字第二九四一號判決）。縱採否定說之見
      解，學者亦承認共有人以成立一共有關係之意思而共有數物時，或共有人同意
      合併分割者，得合併分割共有物。系爭二筆土地，係兩造之父甲○○於六十年
      九月二十二日同時所購買，並於同年十月十六日同時為所有權移轉登記完畢，
      由兩造各取得所有權二分之一，是甲○○將房子蓋好，兩造之位置並已分好，
      此有甲○○九十一年三月十三日在原審之證詞及系爭土地登記謄本可證。故本
      件共有人係同時因購買取得系爭共有物，且系爭第三一七之十三地號土地係分
      割自第三一七地號土地，上訴人原上訴聲明更明白請求合併分割，因此本件合
      併分割並無疑義。
    2.系爭土地是否相鄰，並無礙於合併分割。至地籍測量實施規則第二二四條，係
      規定在該規則「第三編土地複丈」中，旨在規範土地之「複丈」，與共有土地
      之「分割」無關。
  (四)原審法院審酌兩造就系爭土地之應有部分比例、土地現狀、土地分割後各自之經
    濟效益及公平原則等情，在判決理由中分析論明，完全符合公平合理及經濟價值
    ，上訴人空泛為相反之指摘，自不足採。
  (五)原審判決補償金額係依據專業鑑定機構之鑑定報告書作為依據，該鑑定報告之內
    容周延詳實，上訴人空口指摘該鑑定結果與實情不合，並無具體事證，其請求另
    行鑑定，尚無必要，而且浪費金錢。
  (六)上訴人主張變賣分割分配價金（含第三一七之十二地號），不僅於法不合且不適
    當，因為：(1)第三一七之十二地號係上訴人單獨所有，非本件訴訟標的物，如何
    將之併予變價？(2)系爭土地並非不能原物分割，如予變價分割並不適宜，原判決
    已有明白說明。至於上訴人所提分成四等分之方案，上訴人稱該方案符合公平原
    則，毫無根據，委不足取，更何況如此分割，亦不利於經濟上之利用，將使建物
    破壞殆盡，更不妥適。
三、證據：援用原審立證方法。
　    理　    由
一、被上訴人起訴主張：坐落彰化縣福興鄉○○段第三一七地號、地目建、面積一七
    ○平方公尺土地，及同段第三一七之十三地號、地目建、面積八二平方公尺土地
    二筆（下稱系爭土地）為兩造所共有，應有部分各為二分之一，兩造間無不分割
    之約定，亦無因物之使用目的不能分割之情形，因雙方協議分割不成，為此訴請
    裁判分割，求為准依原判決附圖（下稱附圖）所示分割方法，合併分割系爭土地
    。
二、上訴人則以：共有物之裁判分割，須以協議分割不成為要件，本件兩造未曾協議
    分割系爭土地，被上訴人請求裁判分割，於法未合；且土地因合併申請複丈者，
    應以同一地段、地界相連、使用分區及使用性質均相同之土地為限，地籍測量實
    施規則第二百二十四條第一項前段定有明文，系爭二筆土地並非相連，中間隔有
    上訴人單獨所有之彰化縣福興鄉○○段第三一七之十二地號土地，依法不能合併
    分割，上訴人亦不同意合併分割；又原判決依鑑定報告結果所定命被上訴人補償
    上訴人之金額顯然偏低等語，資為抗辯。
三、被上訴人主張系爭土地為兩造所共有，應有部分各為二分之一，兩造間並無不分
    割之約定，亦無因物之使用目的不能分割之情形，而系爭第三一七地號與第三一
    七之十三地號二筆土地中，另有上訴人單獨所有之第三一七之十二地號土地相隔
    等事實，有被上訴人所提土地登記謄本、地籍圖謄本等為證，且為上訴人所不爭
    執，自堪信為真正。又本件被上訴人於起訴前，兩造業經臺灣彰化地方法院彰化
    簡易庭調解不成立，有該院調解程序筆錄可按（見臺灣彰化地方法院八十九年彰
    調字第一一七號卷二○、二一頁），且上訴人於原審亦已表明同意分割系爭土地
    ，但不同意被上訴人所提由被上訴人分得附圖所示編號（Ａ）面積一二六平方公
    尺土地之分割方法，而主張應由伊分得上開編號（Ａ）部分之土地，或以變賣後
    分配價金之方法分割系爭土地等語（原審卷一八、二九、六一頁），則兩造不能
    協議決定分割之方法，已甚明顯，是被上訴人訴求為裁判分割，依民法第八百二
    十三條第一項、第八百二十四條第二項規定，自無不合。上訴人聲請傳訊被上訴
    人本人到庭陳述，以明兩造未曾協議分割系爭土地，核無必要，附此敘明。
四、查系爭土地為狹長型，其使用現況為第三一七地號土地上方有被上訴人及兩造之
    父甲○○所使用面積約一五九平方公尺之磚造建物；第三一七之十三地號土地上
    方則有上訴人所使用面積約七五平方公尺之磚造建物，前者所臨道路較寬，後者
    所臨道路較狹等情，業經原審法院會同兩造及彰化縣鹿港地政事務所測量人員履
    勘現場屬實，製有勘驗筆錄、現場略圖及土地複丈成果圖附卷可稽（原審卷一四
    、一五、二二、二三、三六、三七頁）。關於分割方法，上訴人雖主張採：(1)將
    附圖所示編號（Ａ）部分土地分歸上訴人取得，編號（Ｂ）、（Ｃ）部分土地分
    歸被上訴人取得，上訴人除補償被上訴人新臺幣（下同）五十萬元外，並將坐落
    系爭二筆土地中間為上訴人單獨所有之第三一七之十二地號土地贈與被上訴人；
    或(2)將系爭土地變賣後，按兩造持分比例分配價金；或(3)將系爭土地及上開上訴
    人單獨所有之第三一七之十二地號土地共分為四等分，其分配取得前面臨道路者
    ，僅能分得四分之一，而分得後面者，則取得四分之三，且前者不須再補償後者
    等方式云云。惟查：附圖所示編號（Ａ）部分即系爭第三一七地號土地上，現有
    被上訴人及甲○○使用之磚造建物，附圖（Ｃ）部分即系爭第三一七之十三地號
    土地上，則有上訴人使用之磚造建物，已如前述，如將編號（Ａ）部分土地分歸
    上訴人取得，編號（Ｂ）、（Ｃ）部分土地分歸被上訴人取得時，兩造所分得之
    土地，即各有對造之建物無權占用其上，法律關係勢將益形複雜，徒增日後紛擾
    ，且編號（Ｂ）、（Ｃ）土地中，尚隔有上訴人單獨所有之第三一七之十二地號
    土地，則被上訴人分得編號（Ｂ）、（Ｃ）部分土地後，因土地前後割裂，亦難
    期為完整之利用，顯失公平，自欠允當，雖上訴人稱願將伊所有上開第三一七之
    十二地號土地無償贈與被上訴人，然既為被上訴人所拒，即非可採。又系爭土地
    如採變賣後分配價金之分割方法，則系爭土地上之既有建物，即不能為保全及充
    分利用，有害經濟效用及共有人全體之利益，亦非妥適。此外，上訴人單獨所有
    之第三一七之十二地號土地並非本件共有物分割之客體，自無從併同系爭土地為
    分割。是上訴人主張之分割方法，均無足取。反之，如將系爭土地合併分割後，
    由被上訴人取得附圖所示編號（Ａ）部分土地，上訴人取得編號（Ｂ）、（Ｃ）
    部分土地，則兩造得各自保有使用系爭土地上之既有建物，且上訴人取得之土地
    亦可與其單獨所有之第三一七之十二地號土地合併使用，應屬最能符合經濟效益
    及共有人利益之分割方法。至兩造所分得之土地位置因面臨道路寬狹不同致價值
    多寡有異，非不得另行以金錢補償之。而依華聲企業發展鑑定顧問有限公司之鑑
    定結果，系爭土地臨主要道路（沿海路）部分，每平方公尺價格約七千八百六十
    五元，臨北側巷道部分，每平方公尺價格約六千二百九十二元，平均價格為六千
    七百九十八元，兩造依前述分割方法分割系爭土地後，應由被上訴人補償上訴人
    土地價值差額六萬三千七百零七元等情，有卷附鑑定報告書可據。該鑑定報告係
    綜合當地里鄰環境、交通情況、公共設施、使用現況、經濟發展及房地產交易現
    況後所作成，應屬客觀可採。上訴人雖舉鄰近土地之不動產買賣契約書（本院卷
    六七至六九頁）為證，指上述鑑定結果所定被上訴人應補償之金額顯然偏低，惟
    觀其所提之不動產買賣契約書，買賣標的物除土地外，尚包括地上四層樓房建物
    在內，上訴人逕依該買賣價金總額換算土地現值，即有違誤。上訴人復未能舉證
    證明上述鑑定結果確有何錯誤失實之處，其關此主張，自不足採。上訴人聲請由
    中華民國企業技術鑑定委員會就系爭土地另作鑑價，亦無必要。
五、上訴人另以彰化縣鹿港地政事務所九十一年九月十七日第0000000000
    —○號函（本院卷八二頁）為據，主張：地籍測量實施規則第二百二十四條第一
    項前段規定「土地因合併申請複丈者，應以同一地段、地界相連、使用分區及使
    用性質均相同之土地為限」，系爭二筆土地中間尚隔有上訴人單獨所有之土地，
    並非相連，依法不能合併分割，伊亦不同意合併分割云云。然查上開地籍測量實
    施規則第二百二十四條之規定，係就人民因土地合併申請複丈時所為之規範，並
    無拘束法院於審理共有物分割事件時之效力，法院非不得視共有土地及其相鄰土
    地之所在位置，並衡酌土地最大之使用價值與經濟效用、共有人之利益與分割意
    願後，使地界不相連之共有土地為合併分割，此觀地籍測量實施規則第二百二十
    二條規定意旨自明。本件系爭土地之地目、使用分區、使用地類別依序均為「建
    」、「鄉村區」、「乙種建築用地」，有土地登記謄本可據（原審卷六五、六六
    頁），足見系爭土地合併後，其土地之使用分區及使用性質均未變更，而依前述
    由被上訴人取得附圖所示編號（Ａ）部分土地，上訴人取得編號（Ｂ）、（Ｃ）
    部分土地之分割方法，合併分割系爭土地後，縱系爭土地中有上訴人單獨所有之
    土地相隔，於兩造土地之利用亦無任何妨礙，且更能發揮系爭土地之經濟效用，
    自不能僅因系爭土地地界並未相連，即遽指其不得為合併分割。上訴人聲請向內
    政部函查系爭二筆土地能否合併分割，應無必要。又共有物如為不同地號之數筆
    土地，其共有人如非以成立一共有關係之意思而共有該數筆土地時，應認其共有
    關係分別存在於系爭土地之上，除經全體共有人同意外，法院為分割時，固不能
    任意予以合併分割。惟所謂合併分割須經全體共有人同意，乃指數筆不同地號之
    土地，其共有人係非以成立一共有關係之意思而共有之情況而言，倘共有人係以
    成立一共有關係之意思而共有數筆土地時，自無經全體共有人同意之必要（最高
    法院八十五年度台上字第二四五八號、八十七年度台上字第三○一三號判決參照
    ）。查系爭第三一七之十三地號土地，係分割自系爭第三一七地號土地，二者原
    屬同一筆土地，嗣兩造同於六十年十月十六日，以買賣為原因，將系爭土地登記
    為兩造共有，應有部分各二分之一，有土地登記謄本在卷可考（原審卷六五、六
    六頁），則兩造係以成立一共有關係之意思而共有系爭土地，灼然甚明，依上所
    述，系爭土地得否合併分割，不受上訴人是否同意之影響。矧權利之行使，不得
    以損害他人為主要目的；行使權利，履行義務，應依誠實及信用方法，為民法第
    一百四十八條所明定。而權利之行使，是否以損害他人為主要目的，應就權利人
    因權利行使所能取得之利益，與他人及國家社會因其權利行使所受之損失，比較
    衡量以定之。倘其權利之行使，自己所得利益極少而他人及國家社會所受之損失
    甚大者，非不得視為以損害他人為主要目的，此乃權利社會化之基本內涵所必然
    之解釋（最高法院七十一年度台上字第七三七號判例參照）。本件上訴人於原審
    對被上訴人主張將系爭土地為合併分割非僅未表示反對，甚且主張系爭土地合併
    分割後應由其分得臨主要道路之土地部分，或將系爭土地合併變賣後分配價金（
    原審卷一八、二九、六一頁），迨見原判決所採分割方案與其主張不同，始翻異
    前詞，表示不願合併分割，實與誠信原則有違。此外，系爭土地如因欠缺上訴人
    之同意致不得為合併分割時，則各自單獨分割之結果，將使系爭土地細分成為四
    筆，不利於建築使用，就土地之經濟效用及共有人全體之利益而言，均屬無益，
    難謂上訴人並無以損害他人為主要目的而有權利濫用之情事，應認不生行使權利
    之效果。是上訴人前開主張，亦非可取。
六、綜上所述，上訴人關於系爭土地之分割方法及不得為合併分割等主張，均無可採
    。原判決將系爭土地合併分割為如附圖所示編號（Ａ）面積一二六平方公尺土地
    分歸被上訴人取得，編號（Ｂ）面積四四平方公尺土地及編號（Ｃ）面積八二平
    方公尺土地分歸上訴人取得，並命被上訴人補償上訴人六萬三千七百零七元，符
    合系爭土地之使用現況及經濟效用，且兼顧共有人之利益與分割意願，委無不合
    。上訴論旨，指摘原判決不當，求予廢棄改判，為無理由，應駁回其上訴。
七、本件事證已臻明確，兩造其餘攻擊防禦方法及舉證，核與判決結果不生影響，無
    庸逐一論列，併此敘明。
八、據上論結，本件上訴為無理由。依民事訴訟法第四百四十九條第一項、第七十八
    條，判決如主文。
中　　　華　　　民　　　國　　九十一　　年　　　十　　　月　　　八　　　日
~B1民事第四庭審判長法官　黃斐君
~B2　　　　　　　  法官　陳蘇宗
~B3　　　　　　　  法官　張鑫城
右為正本係照原本作成。
不得上訴。
~B 　 　　　　　　書記官　劉智文
中　　　華　　　民　　　國　　九十一　　年　　　十　　　月　　 十一　　 日
　　　　　　　　　　　　　　　　　　　　　　　　　　　　　　　　　　　　Ｈ
